福建高等法院金門分院民事判決　　　　　 94年度上易字第1號
上　訴　人　甲○○
訴訟代理人　李志澄律師
被上訴人　　丙○○
訴訟代理人　乙○○
上列當事人間請求拆屋還地等事件，上訴人對於中華民國93年12
月7 日福建金門地方法院93年度訴字第19號第一審判決提起上訴
，本院於94年4 月7 日言詞辯論終結，判決如下：
    主    文
原判決（除確定部分外）關於命上訴人給付超過自民國九十三年
三月廿六日起至返還附件鑑測放大示意圖CDFE所圍成第四、五層
樓共同壁土地之日止，按月給付新台幣貳仟元部分，及該部分假
執行之宣告，暨訴訟費用之裁判均廢棄。
上開廢棄部分，被上訴人在第一審之訴及其假執行之聲請均駁回
。
其餘上訴駁回。
第一（除確定部分外）、二審訴訟費用由上訴人負擔二分之一，
餘由被上訴人負擔。
    事　實　及　理　由
一、被上訴人主張：上訴人所有坐落金門縣金湖鎮市17、17
    之1 號土地及其上建物即門牌為金門縣金湖鎮○○路101 號
    房屋，與伊所有坐落同段16、16之1 號土地及其上建物即門
    牌為同路103 號房屋相毗鄰，以共同壁中心線為兩屋之界線
    ；上訴人於民國71年間，未經伊同意，增建第3 層樓房屋越
    界使用伊所有之共同壁，伊基於鄰居關係未予拒絕；伊於87
    年欲利用共同壁改建房屋，為上訴人所拒，致伊自行建築專
    用牆壁；而上訴人於88年間，又於第3 層房屋上，利用共同
    壁越界續建第4 、5 層樓房屋，係無正當權源使用伊土地，
    並使伊受有相當租金損害，爰依民法所有物返還請求權、侵
    權行為規定，先位聲明求為：上訴人應將如附件鑑測放大示
    意圖CDFE所圍成第4 、5 層樓共同壁（下稱系爭共同壁）拆
    除，將該部分土地返還被上訴人；備位聲明求為：上訴人應
    自起訴狀繕本送達翌日即93年3 月26日起，按月給付新台幣
    （下同）2 萬5000元。
二、上訴人則以：兩造相鄰之現有房屋先後改建，伊係沿用繼受
    取得之原房屋共同壁改建第3 樓房屋，並未拆除重建，又伊
    增建第4 、5 層樓房屋時，有經過被上訴人同意使用系爭共
    同壁，被上訴人自行退縮興建房屋，非伊侵權行為所致，故
    被上訴人請求拆屋還地或相當租金損害之損害賠償，均無理
    由，如受有損害，應以法定地價為計算標準云云置辯。
三、原法院判決駁回被上訴人拆屋還地之請求，准許被上訴人損
    害賠償請求，命上訴人應自93年3 月26日起至以相當之價額
    購買越界部分土地（即CDFE所圍土地）之日止，按月給付被
    上訴人4929元計算之損害金。上訴人就不利其部分之判決，
    聲明不服，求為：(一)原判決不利於上訴人部分廢棄。(二)廢棄
    部分被上訴人在第一審之訴駁回。被上訴人則求為駁回上訴
    。被上訴人於本院經上訴人同意，更正聲明，求為：上訴人
    應自93年3 月26日起至返還系爭共同壁土地之日止，按月給
    付被上訴人4929元（原法院駁回被上訴人拆屋還地請求之部
    分，被上訴人未聲明不服，而告確定，本件不予贅述；僅論
    斷上訴人聲明上訴部分）。
四、兩造爭執事項之論斷：
　(一)兩造所有房屋係連棟式建築，使用如鑑測放大示意圖FBAE所
    圍成之範圍為共同壁，並以CD線為兩造所有房屋之界線，其
    中CDFE圍成之共同壁為被上訴人所有，ABDC圍成之共同壁為
    上訴人所有，為兩造所不爭執，並有附件之鑑測放大示意圖
    可參（本院卷廿四頁）。上訴人主張其增建第4 、5 層樓時
    ，被上訴人同意其興建系爭共同壁，然為被上訴人所否認，
    上訴人復未能舉証以實其說，故被上訴人主張上訴人無權占
    用系爭共同壁之土地，核屬可採。至於最高法院75年度第5
    次民事庭會議決議(一)：「甲所有之Ａ地與乙所有之Ｂ地相毗
    鄰，因地界不規則，雙方為建屋方便，乃約定將相鄰部分之
    界址取直，因而逾越原界址之土地，均同意對方建築房屋（
    未辦理所有權移轉登記手續），嗣乙將Ｂ地售與丙，丙乃本
    於所有權訴請甲將占用Ｂ地上之建物拆除交並還土地，查
    本件例示情形，甲乙間既原有約定，當無民法第七百九十六
    條越界建築規定之適用，惟關於土地之約定交互使用，並非
    無償，不能認為使用借貸；既不為土地所有權之移轉，亦不
    能認為互易，其性質應屬互為租賃之關係，乙如已將Ｂ地所
    有權移轉與丙，甲就Ｂ地之占用部分，應有民法第四百二十
    五條之適用。丙不能主張甲係無權占有而請求拆屋還地」，
    係指相毗鄰土地之地界不規則，雙方為建屋方便，乃約定將
    相鄰部分之界址取直，因而逾越原界址之土地，均同意對方
    建築房屋之情形，與本件兩造所有相毗鄰土地之地界明確，
    且無「土地之約定交互使用」之情形不同，故上訴人主張本
    件應有租賃關係之適用，核非可採。
  (二)按「土地法第九十七條之立法意旨為「城巿房屋供不應求，
    為防止房屋所有權人乘機哄抬租金，造成居住問題，特設本
    條限制房屋租金之最高額，超出部分得由政府強制減定之，
    以保護承租人。」，是土地法第九十七條限制房屋租金之立
    法政策係基於居住乃人民生存之基本條件，為生存權之內涵
    ，現代福利國家應滿足人民居住之需求，而立法當時之我國
    經濟環境，城巿房屋供不應求，為保護經濟上弱者之承租人
    ，使其能取得適當之居住空間，以避免造成居住問題，則該
    條之規定，應僅限於城巿地方供住宅使用之房屋，始有其適
    用。至營業用房屋，承租人用以營業獲取利潤，並非供居住
    安身，即與人民安居之基本需求及生存權之保障無涉，自無
    立法介入加以限制之必要。又營業用房屋類皆座落在商業區
    ，不僅其建造、維修成本及應繳納之稅捐高於一般住宅房屋
    ，並享有營業房屋所形成商圈之商業利益，自非一般居住用
    房屋可比。且營業用房屋之承租人原非經濟上之弱者，尤以
    連鎖企業，挾其大資金、巿場優勢，已為經濟上之強者，
    又可獲取相當之利潤，更無立法限制租金額之必要；況租屋
    營業，租金之支出，原屬營業成本之一部，倘立法限制租金
    額，營業利潤並未相對受限，任其享有鉅額利潤，要非立法
    之原意；復就土地法第三章房屋及基地之立法結構觀之，土
    地法第九十四條第一項、第九十六條規定所稱之房屋類皆指
    住宅而言；再我國經濟現屬已開發國家，房屋之供需與往昔
    不同，營業用房屋租金之多寡，自應本諸契約自由之原則，
    回歸巿場機制，方能促進都巿之更新與繁榮。故土地法第九
    十七條所指房屋，應解為不包括供營業使用之房屋，以兼顧
    租賃雙方之利益，契合本條之立法本旨」（最高法院92年度
    台簡上字第20號判決參照）。上訴人無權占用之系爭共同壁
    雖係在第4 、5 層樓部分，但該共同壁為上訴人所有復興路
    101 號房屋5 層樓房屋之一部分，不能分割觀察其用途。兩
    造所有系爭房屋位於金門縣金湖鎮○○路，為都市計劃商業
    區，有金門縣政府93年9 月30日府工管字第0930041236號函
    及所附上訴人申請之（）敦建字第14803 號建築令全案資
    料可參（原審卷一一七至一二八頁）。上訴人所有101 號房
    屋既係位於商業區，且做為商業用途，依上開說明，上訴人
    主張計算相當租金損害，應依法定地價為計算標準，核非可
    採。爰審酌被上訴人因上訴人無權占用系爭共同壁，致其須
    另建新牆壁，減少其土地之利用；被上訴人房屋現供經營網
    路咖啡使用，上訴人之房屋則供經營鐘錶店使用，離山外車
    站約100 公尺，上訴人房屋對面彩券行，房屋面寬為上訴人
    房屋之二分之一，深度相同，每月租金1 萬2000元，業經原
    審勘驗屬實，製有勘驗筆錄，並有相片可參（原審卷卅三至
    卅七頁、九五頁）；惟上訴人無權占用之系爭共同壁土地面
    積僅3.45平方公尺，占被上訴人16及16之1 號土地面積84平
    方公尺之小部分，土地且係越界使用第4 、5 層樓之共同壁
    ，且被上訴人經營網路咖啡店之店招亦使用兩造共同壁上訴
    人部分，為被上訴人所不爭執，並有相片可參（本院卷廿六
    頁、原審卷九五頁）等情；認被上訴人所受之損害於每月
    2000元之範圍內，應予准許。
五、從而，被上訴人依侵權行為之規定，請求上訴人自93年3 月
    26日起至返還系爭共同壁之日止，按月給付被上訴人4929元
    ，於上訴人自93年3 月26日起至返還系爭共同壁之日止，按
    月給付被上訴人2000元部分，為有理由，應予准許。逾此所
    為請求，為無理由，應予駁回。原審就超過上開應准許部分
    ，為上訴人敗訴之判決，並為假執行之宣告，自有未洽。上
    訴意旨就此部分指摘原判決不當，求予廢棄改判，為有理由
    。至於上開應准許部分，原審判命上訴人給付，核無違誤，
    上訴意旨，就此部分指摘原判決不當，求予廢棄，為無理由
    ，應駁回其上訴。兩造其餘攻防不影響判決結果，爰不逐一
    論述，併予敘明。
六、據上論結，本件上訴為一部有理由，一部無理由，依民事訴
    訟法第450條、第449條第1 項、第79條但書，判決如主文。
中　　華　　民　　國　　94　　年　　5 　　月　　19　　日
                          民事庭
                                審判長法官    李炫德
                                法      官    李錦樑
                                法      官    紀文勝
正本係依照原本作成。
不得上訴。
中　　華　　民　　國　　94　　年　　5 　　月　　23　　日
                                書記官  黃月瞳
